臺灣高等法院民事裁定
111年度抗字第444號
抗  告  人  曾志宏  
            萬慶隆  


相  對  人  吳啟瑞  
上列抗告人因與相對人吳啟瑞間合夥結算等事件，對於中華民國
110年12月30日臺灣基隆地方法院110年度訴字第443號所為裁定
提起抗告，本院裁定如下： 
    主  文
原裁定廢棄。
    理  由
一、按被告於言詞辯論終結前，得在本訴繫屬之法院，對於原告
    及就訴訟標的必須合一確定之人提起反訴；反訴之標的，如
    專屬他法院管轄，或與本訴之標的及其防禦方法不相牽連或
    非與本訴得行同種之訴訟程序者，不得提起；當事人意圖延
    滯訴訟而提起反訴者，法院得駁回之，民事訴訟法第259 條
    、第260條分別定有明文。次按民事訴訟法第260條第1 項，
    所謂反訴之標的與本訴之標的及其防禦方法有牽連關係者，
    乃指反訴標的之法律關係與本訴標的之法律關係兩者之間，
    或反訴標的之法律關係與本訴被告作為防禦方法所主張之法
    律關係，兩者在法律上或事實上關係密切，審判資料有共通
    性或牽連性者而言。亦即本訴標的之法律關係或作為防禦方
    法所主張之法律關係，與反訴標的之法律關係同一，或當事
    人雙方所主張之權利，由同一法律關係發生，或本訴標的之
    法律關係發生之原因，與反訴標的之法律關係發生之原因，
    其主要部分相同，均可認兩者間有牽連關係（最高法院70年
    度台抗字第522號裁定、91年度台上字第262號判決意旨參照
    ）。反訴標的之法律關係為本訴標的之法律關係之先決問題
    者，亦屬民事訴訟法第260條第1項所謂反訴標的與本訴標的
    互相牽連之一種，自非不得提起反訴（最高法院41年台上字
    第738號判例參照）。又於本訴訴訟繫屬中提起之反訴，發
    生訴訟拘束，故法院就本訴縱已先為裁判，反訴之訴訟拘束
    亦不隨之消滅，仍應就反訴為審理裁判（最高法院103年度
    台抗字第272號裁定參照）。
二、查相對人於原審起訴主張：兩造於民國108年5月間合夥購買
    車牌號碼000-0000、000-0000號之2輛遊覽車(下稱系爭遊覽
    車)共同經營遊覽車事業，合夥總出資額新臺幣(下同)1700
    萬元，約定股權各3分之1（下稱系爭合夥），伊並已支付現
    金400萬元；嗣因受新冠肺炎疫情影響，系爭合夥事業經營
    不善，兩造遂全體合意自109年3月起解散，惟就合夥財產之
    清算方式未能達成共識，抗告人亦不願配合伊進行清算，自
    得依民法第694條規定，請求命抗告人協同伊辦理合夥財產
    清算。又兩造間系爭合夥事業既經終結，復於109年4、5月
    間各以680萬元出售系爭遊覽車，經清償貸款後尚餘380萬52
    52元，而以伊實際現金出資400萬元，抗告人現金出資200萬
    元為計，每人應負擔投資虧損73萬1587元〈計算式：（出售
    餘款380萬5252元-實際現金出資總額600萬元）×1/3〉，故伊
    得自最初支付出資額400萬元中取回326萬8413元，相對人應
    取回53萬6826元；另系爭合夥於108年6月至109年2月間應有
    出車盈餘195萬5787元，現由抗告人曾志宏保管，伊得按3分
    之1比例分得65萬1929元，扣除伊前已取得之盈餘及以盈餘
    代墊伊應負擔之車貸，另加上伊為抗告人攤付之車貸及代墊
    之小車退傭費用後，伊應取得出車盈餘52萬0209元等語，並
    聲明：㈠抗告人應偕同相對人辦理合夥財產清算；㈡就系爭遊
    覽車出售後之餘額380萬5252元，應由相對人取得326萬8413
    元，抗告人各取得53萬6826元；㈢抗告人曾志宏應將其管理
    之合夥出車盈餘中之53萬6826元返還予相對人（見原審卷第
    13頁至23頁之起訴狀）。抗告人則於110年12月2日提出反訴
    ，主張：合夥財產之清算應以合夥股份或出資額比例為依歸
    ，並為本訴之先決問題，兩造已有合夥股份各為3之1之合意
    ，故合夥解散後，關於出售合夥財產（即系爭遊覽車）所得
    款項或合夥期間之盈餘，均應以3分之1為分配，且抗告人萬
    慶隆雖未出資，但須以其妻名下不動產供擔保申請貸款1100
    萬元購買系爭遊覽車，伊等2人亦負擔較多貸款，另相對人
    支付較高現金出資，係因系爭遊覽車專供其子所經營之「美
    的旅行社」使用，其另可獲得遊客出團之額外利益；則於一
    方現金出資較高，其他方負擔貸款較重情形下，兩造乃約定
    應按各3分之1為計算，故兩造就系爭合夥之出資額比例，並
    非以現金出資額為認定。相對人就合夥財產出售後所得竟以
    3人現金出資額計算分配，然於計算損失時卻又以3分之1計
    算，洵非正確，自有確認系爭合夥財產之數額及股份（出資
    額）比例之必要；又系爭遊覽車出售後餘款為390萬2219元
    、合夥期間出車盈餘為5萬6867元，另有剩餘財產（全新輪
    胎、輪框等）價值4萬元，則按3分之1比例計算後，每人應
    各分得130萬0706元等語，並反訴聲明：㈠請求確認兩造之合
    夥財產數額390萬2119元，合夥股份、出資額比例各為3分之
    1；㈡上開數額兩造3人應各取得130萬0706元，此有民事反訴
    起訴狀可考（原審卷第165頁至169頁）。原審於110年12月3
    0日裁定駁回抗告人之反訴。抗告人提起抗告略以：兩造就
    系爭合夥剩餘財產之清算應以合夥股份或現金出資比例為計
    算既有歧異，伊提起反訴確認合夥財產數額及股份（出資額
    ）比例，自屬本訴之先決問題；且兩造所提之本訴及反訴均
    源於同一合夥關係，反訴亦係引用本訴事證，顯見本訴及反
    訴在法律上或事實關係密切，審判資料有其共通或牽連性，
    並可行同種之訴訟程序，又合夥人間之清算本即得請求法院
    判決，原裁定認反訴與本訴無牽連關係，且以「無異強使法
    院擔任清算人工作」為由，以反訴不合法裁定駁回，自有違
    誤，爰聲明請求廢棄原裁定等語。　　
三、經核抗告人之反訴請求，係以其本訴抗辯兩造出資額比例或
    剩餘財產應分配比例並非如相對人所述，影響兩造3人得受
    分配之合夥剩餘財產數額為前提，並援用相對人本訴之證據
    為據。則以兩訴所主張之權利，均係基於同一合夥契約所生
    ，且參酌民法第677條第1項、第699條規定：「分配損益之
    成數，未經約定者，按照各合夥人出資額之比例定之。」、
    「合夥財產，於清償合夥債務及返還各合夥人出資後，尚有
    賸餘者，按各合夥人應受分配利益之成數分配之。」，可知
    抗告人反訴聲明第㈠項請求確認兩造間系爭合夥關係財產、
    出資額（股份）比例，乃為相對人本訴請求進行合夥財產清
    算之先決問題，另其反訴聲明㈡「上開數額兩造3人應各取得
    130萬0706元」，則僅係基於與相對人就剩餘財產價值及應
    受分配比例不同所為計算結果之請求，兩訴攻防相通，本訴
    與反訴之標的法律關係及防禦方法自具有牽連關係，且訴訟
    資料均得相互利用，並得行同種即民事通常訴訟程序，有助
    於當事人間紛爭一次解決及訴訟經濟，可防裁判矛盾。再酌
    以抗告人於110年11月11日原審第一次言詞辯論期日，即抗
    辯：兩造無法進行清算之原因是兩造對於清算之計算方式認
    知不同、目前最大的爭執在於出資比例，3人之股份並不以
    實際出資計算比例，伊考慮提起反訴確認合夥比例等語（參
    原審卷第155頁至157頁之言詞辯論筆錄），復隨即於110年1
    2月2日提出反訴，衡其情形，自無延滯訴訟之虞。至相對人
    固於110年12月16日第二次言詞論期日撤回其本訴聲明第㈡、
    ㈢項之請求，惟依民事訴訟法第263條第1項規定，抗告人所
    提之反訴不因此部分本訴撤回而失其效力，且其反訴亦仍與
    相對人本訴聲明第㈠項請求為合夥財產清算一節，訴訟標的
    法律關係及防禦方法相互牽連，並不因此受有影響。從而抗
    告人就此部分提起反訴，自與民事訴訟法第260條之規定相
    符。原裁定認兩訴無牽連關係，所需調查證據及審判資料無
    共通性，攻防亦不得相互援用，尚難認適當。再按合夥解散
    後應行清算，以全體合夥人過半數決選任清算人（民法第69
    4條），清算應依清償債務、返還出資及分配利益依序為之
    ，有必要時，得將合夥財產變為金錢（民法第697條）。是
    倘合夥人，無法依法定程序選任清算人，對於各自提出之帳
    目或合夥財產處理方式（如是否出售合夥財產等）亦多有爭
    執，各執己見，無法進行清算；則部分合夥人為完成清算，
    分配合夥財產，提出清算相關帳目，請求法院裁判結算，並
    依結算結果請求給付，尚非法所不許（最高法院107年度台
    上字第2139號判決意旨參照）。兩造既均為系爭合夥事業法
    定清算人，任一人無從單獨為清算之程序，自得訴請法院裁
    判結算合夥財產，並依結算結果請求給付，且倘縱有認合夥
    人於合夥財產清算完結前，不得請求法院結算並依結算結果
    請求給付，亦應屬其請求實體上有無理由之範疇，是原裁定
    以「系爭合夥迄未經兩造選任清算人及進行清算，抗告人於
    選任清算人前提起反訴，無異強使法院擔任清算人之工作」
    ，而認抗告人之反訴不合法，自亦非無違誤。
四、綜上所述，抗告人提起反訴，應與民事訴訟法第260條之規
    定無違，應予准許。原裁定駁回抗告人之反訴，尚有未洽。
    抗告意旨指摘原裁定不當，聲明廢棄，為有理由，爰將原裁
    定廢棄，應發回由原法院另為適當處理。
五、據上論結，本件抗告為有理由，爰裁定如主文所示。
中　　華　　民　　國　　111 　年　　4 　　月　　27　　日
                  民事第十三庭
                      審判長法  官  邱景芬
                            法  官  林純如
                            法  官  邱蓮華
正本係照原本作成。
本裁定除以適用法規顯有錯誤為理由外，不得再抗告。如提起再
抗告，應於收受送達後10日內委任律師為代理人向本院提出再抗
告狀。並繳納再抗告費新臺幣１千元。
中　　華　　民　　國　　111 　年　　4 　　月　　27　　日
    　　　　　　　　　　　　　書記官  鄭信昱